【裁判字號】    90,訴,449
【裁判日期】    901031
【裁判案由】    偽造文書等
【裁判全文】
臺灣板橋地方法院刑事判決                            九十年度訴字第四四九號
    公  訴  人  臺灣板橋地方法院檢察署檢察官
    被      告  甲○○
                丙○○
右列被告因偽造文書等案件，經檢察官提起公訴（九十年度偵字第一三一八號），本
院判決如左：
    主  文
丙○○、甲○○共同連續行使偽造私文書，足以生損害於他人，各處有期徒刑陸月，
如易科罰金，均以佰元折算壹日，均緩刑年。
    事  實
一、甲○○與丙○○係夫妻關係，因經濟狀況欠佳，明知無付款之能力，竟思藉召集
    互助會之方式以資周轉支應，而共同基於意圖為自己不法所有及偽造文書之概括
    犯意聯絡，於民國八十八年一月間，在臺北縣蘆洲市○○街一巷一號一樓住處，
    召集民間互助會一組，會期自八十八年一月起至八十九年九月止，每會新台幣（
    下同）二萬元，採內標方式（即活會會員扣除標金繳納會款），每月十日晚上六
    時許，在上址住處內開標，並推由丙○○擔任會首，惟該互助會會員人數不足，
    即虛列張美華、金葉為不實會員，以溱成二十一名會員（不含會首），並制作互
    助會會單交會員收執，致實際欲參加之會員不疑有詐而加入互助會，嗣於會期進
    行中，先於八十八年六月十日，在上址住處內，由丙○○偽填不實會員金葉簽名
    之標單（未註明「標單」二字）及載明四千八百之標金，而偽造依民間互助會習
    慣足以表示標單上名義人金葉以上開標金標取該互助會用意之私文書，偽造完成
    後，即持以行使參與競標而得標，足以生損害於己○○○（以美珠名義參加）、
    戊○○及其他活會會員，並使該互助會之各活會會員陷於錯誤，各繳納一萬五千
    二百元之會款予甲○○或丙○○，其二人因而共詐得二十一萬二千八百元（收十
    四個活會會款，不含張美華部分）；又於八十八年八月十日，在上址住處內，由
    丙○○偽填不實會員張美華簽名之標單及載明五千五百之標金，而偽造該私文書
    ，偽造完成後即持以行使參與競標，足以生損害於同上之活會會員，惟未得標，
    致未詐得活會會員所交付之會款而未遂。嗣於八十九年二月十日，己○○○以七
    千四百元標金得標，甲○○、丙○○無法給付會款，經協議由許燕簽鳳發本票五
    張，由甲○○背書後，交付己○○○作為給付會款之憑據，惟本票屆期經提示不
    獲兌現，各活會會員始悉受騙。
二、案經己○○○、戊○○訴請臺灣板橋地方法院檢察署檢察官偵查起訴。
    理  由
一、訊據被告甲○○固坦承有幫太太丙○○招會等情，被告丙○○則坦承，於右揭時
    、地以金葉、張美華名義填寫標單參與競標，並分別得標、未得標等情，惟均矢
    口否認有何偽造文書及詐欺取財之犯行，被告甲○○並辯稱：互助會都是太太丙○○負責，而不知道太太是否有冒標之情事云云，被告丙○○則辯稱：本來有找
    金葉及張美華跟會，雖未獲同意，但因會單已制作完成交付會員，且本有意頂下
    ，才將該二人列為會員，並通知其餘會員，故伊以其二人名義標會，主觀上並無
    偽造私文書及詐欺取財之犯意云云。經查：
（一）被告二人召集上開互助會後有冒標會款使用之事實，業據告訴人己○○○、戊○○於偵審中指訴綦詳，並有互助會會單乙紙附卷可稽，而證人金葉（本名乙○○○）雖以其與被告甲○○有三等姻親關係而拒絕證言，惟其與告訴人等人
      間談話時表已表明並未參加上開互助會，此有錄音帶及電話譯文在卷可稽。
（二）被告丙○○找金葉、張美華跟會，未獲同意時，本應另尋有經濟能力之他人來
      頂替，其不為此舉，反由自己承受，又以不實會員金葉、張美華名義標取會款
      使用，所為顯然係未得同意或授權；而被告丙○○於本院審理中供陳召會之初
      ，經濟狀況欠佳，其當知悉承受互助會並冒標後，勢必無法如期繳交死會之會
      款，將使其他活會員債權無法獲得保障。從而，其冒標互助會之行為，主觀上
      顯有偽造私文書及詐欺取財之犯意甚明。
（三）告訴人己○○○於偵審中又分別指訴被告甲○○廖曾邀其參加互助會，而被告
      甲○○於偵審中亦自承：曾邀告訴人己○○○跟會及幫忙太太招會，被告丙○○於本院審理中另供陳：有時先生會幫忙收會錢等情，參諸告訴人己○○○於
      八十九年二月十日，以七千四百元標金得標後，被告丙○○無法給付會款，經
      協議，被告許燕簽發本票五張，由甲○○背書後，交付告訴人己○○○作為給
      付會款之憑據，此有本票五張在卷可憑，凡此，均足認被告甲○○已積極參與
      上開互助會之各項事務，並將上開互助會所發生之債務當成自己債務處理，顯
      已與被告丙○○有共同冒標並詐取會錢之犯意聯絡，對被告丙○○冒標互助會
      之行為當知之甚詳。
（四）另被告二人於本院審理時供陳：於八十八年六月十日，以四千八百元標金競標
      ，於得標後向活會員員收取會錢，據此核算，被告等利用此次開標之機會，得
      收取之活會數（不含張美華部分）共為十四個，詐得二十一萬二千八百元；惟
      於八十八年八月十日，以張美華名義冒標者，因未得標，只成立行使偽造私文
      書既遂罪，詐欺取財部分則係未遂。
    綜上所述，被告二人上開辯解，均屬畏罪卸責之詞，不足採信。罪證明確，被告
    等犯行咸堪認定。
二、按互助會之標單上記載會員投標之金額及投標人署押姓名，雖未記載「標單」二
    字，但依民間互助會之習慣該紙張上之記載，足以表示登載名義人擬以所載金額
    標取該互助會用意之證明，依刑法第二百二十條第一項規定，應以私文書論。查
    被告二人基於犯意之聯絡，由被告丙○○先後二次偽造金葉、張美華名義之標單
    ，持以參與競標，核均係犯刑法第二百十六條、第二百二十條第一項、第二百十
    條之行使偽造私文書罪，其分別得標（指金葉部分）後向活會會員詐取會款得手
    、未得標者（指張美華部分），致未詐得活會會員所交付之會款之行為，則分係
    觸犯同法第三百三十九條第一項、第三項、第一項之詐欺取財既遂、詐欺取財未
    遂二罪。而被告等偽造「金葉、張美華」署押之行為，係其偽造標單之部分行為
    ，與其偽造標單之低度行為，均併為行使偽造私文書之高度行為所吸收，不另論
    罪。又被告等每次冒標後使數個活會會員陷於錯誤而交付會款或欲使交付會款之
    詐騙行為，係以一行為侵害數法益，觸犯數詐欺取財既遂、未遂罪，為想像競合
    犯，應依刑法第五十五條規定，從一重處斷。另被告等先後各二次行使偽造私文
    書、詐欺（含詐欺未遂）之犯行，均時間緊接，所犯又係構成犯罪要件相同之罪
    名，顯各係基於概括犯意為之，皆為連續犯，均應依刑法第五十六條規定，各以
    情節較重之行使偽造私文書、詐欺取財既遂犯行論以一罪，並加重其刑，公訴人
    雖未就被告二人上開偽造張美華名義之標單，持以參與競標，未得標，致未詐得
    活會會員所交付之會款之犯行提起公訴，惟此部分犯行與公訴人起訴之部分，各
    有連續犯裁判上一罪之關係，已如前述，應為起訴效力所及，本院自當一併加以
    審理。又被告二人所犯上開二罪間，有方法、結果之牽連關係，為牽連犯，應依
    刑法第五十五條規定，從一重之行使偽造私文書罪處斷。爰審酌被告等之品行、
    智識程度、因經濟狀況欠佳而為本件犯行之動機、冒標互助會詐得會款之數額共
    二十一萬二千八百元所生之損害程度，以及犯罪後已與告訴人二人達成和解賠償
    損害（此經告訴人二人陳明在卷）等一切情狀，各量處如主文所示之刑，以資懲
    儆。次查被告等行為後，刑法第四十一條關於易科罰金之規定，業經立法院於九
    十年一月四日修正通過，並經總統於同年月十日明令公布，同年月十二日生效施
    行。觀諸上開修正後得易科罰金之規定「犯最重本刑為五年以下有期徒刑以下之
    刑之罪，而受六個月以下有期徒刑或拘役之宣告，因身體、教育、職業、家庭之
    關係或其他正當事由，執行顯有困難者，得以一元以上三元以下折算一日，易科
    罰金。但確因不執行所宣告之刑，難收矯正之效，或難以維持法秩序者，不在此
    限。併合處罰之數罪，均有前項情形，其應執行之刑逾六月者，亦同」，較修正
    前同條所定「犯最重本刑為三年以下有期徒刑以下之刑之罪，而受六月以有期徒
    刑或拘役之宣告，因身體、教育、職業、或家庭之關係，執行顯有困難者，得以
    一元以上三元以下折算一日，易科罰金」之內容，顯然為有利於被告。苟所犯為
    最重本刑五年以下有期徒刑以下刑之罪，且受六個月以有期徒刑或拘役之宣告，
    即應依刑法第二條第一項前段規定適用修正後刑法第四十一條規定，本件被告二
    人所犯上開二罪，其最重本刑為五年以有期徒刑以下刑之罪，且本院又科處被告
    二人各有期徒刑六月，自應適用新法，諭知易科罰金之折算標準。末查：被告等
    前未曾受有期徒刑以上刑之宣告，有臺灣高等法院檢察署刑案紀錄簡覆表二件在
    卷可徵，其等因一時經濟狀況欠佳，思慮欠周致觸犯刑章，且本案冒標他人會款
    情節尚非重大，事後又與告訴人達成和解賠償損害，經此偵審教訓之後，已足收
    警惕之效，當無再犯之虞，是本院認對被告等所宣告之刑，均以暫不執行為適當
    ，爰依刑法第七十四條第一款規定併宣告緩刑三年，以啟自新。至被告等二次偽
    造之標單，已於每次標會後即丟棄，已據其等供明在卷，其上偽造之「金葉、張
    美華」署押亦因此而滅失，自均無從於本案中諭知沒收，併此敘明。
三、公訴意旨另以：被告二人召集上開互助會後，復於八十八年十月間，以二千元代
    價委由非會員之丁○（另經檢察官不起訴處分）前往投標，亦使告訴人己○○○
    等活會會，信以為真交付會款，因認被告等亦涉犯刑法第二百十六條、第二百二
    十條第一項、第二百十條之行使偽造私文書、同法三百三十九條第一項之詐欺取
    財二罪嫌云云。訊據被告二人均矢口否認有上開犯行，並一致辯稱：八十八年十
    月間，因會員吳淑花無法前來投標，而委其二人處理，其等便請丁○代投標，實
    際上吳淑花已得標並收取會款，自無冒標及施用詐術之行為等語。經查：被告二
    人所辯上情，核與證人丁○於偵審中證述情節相符，亦無證據證明被告等於吳淑
    得標後，逕自收取會款供己花用，不能僅以委由非會員之丁○代為投標，即認被
    告二人有行使偽造私文書、詐欺取財二罪嫌。此外，復查無其他積極事證足認被
    告等有此部分之犯行，上開公訴之犯罪事實即屬不能證明，惟公訴人認此與被告
    二人前揭論罪科刑部分有實質上一罪之關係，故不另為無罪之諭知，併此敘明。
據上論斷，應依刑事訴訟法第二百九十九條第一項前段，刑法第二十八條、第五十六
條、第二百十六條、第二百二十條第一項、第二百十條、第三百三十九條第一項、第
五十五條、第二條第一項前段、第四十一條第一項前段、第七十四條第一款，罰金罰
鍰提高標準條例第一條前段、第二條，判決如主文。
本案經檢察官李嘉明到庭執行職務。
中      華      民      國      九十        年    十      月   三十一   日
                                      台灣板橋地方法院刑事第三庭
                                          法  官  趙  義  德
右正本證明與原本無異。
如不服本判決應於送達後十日內向本院提出上訴狀。
                                          書記官  張  慧  玲
中      華      民      國      九十        年    十一    月     六     日
附錄本案論罪科刑法條全文：
刑法第二百十條：
偽造、變造私文書，足以生損害於公眾或他人者，處五年以下有期徒刑。
刑法第二百十六條：
行使第二百十條至第二百十五條之文書者，依偽造、變造文書或登載不實事項或使登
載不實事項之規定處斷。
刑法第二百二十條第一項：
在紙上或物品上之文字、符號、圖畫、照像，依習慣或特約，足以為表示其用意之證
明者，關於本章及本章以外各罪，以文書論。
刑法第三百三十九條第一項：
意圖為自己或第三人不法之所有，以詐術使人將本人或第三人之物交付者，處五年以
下有期徒刑、拘役或科或併科一千元以下罰金。


司法院資訊處製作；財團法人民間司法改革基金會備份。
